最高法院刑事判決　　　　　　　　　　　　　　　八十八年度台上字第六二一九號
　　上訴人　臺灣高等法院臺南分院檢察署檢察官
　　被　告　甲○○
右上訴人因被告誣告案件，不服臺灣高等法院臺南分院中華民國八十六年五月七日第
二審更審判決（八十六年度重上更(三)字第一一一號，起訴案號：臺灣臺南地方法院檢
察署八十二年度偵字第三四五四號），提起上訴，本院判決如左：
    主  文
原判決撤銷，發回臺灣高等法院臺南分院。
    理  由
本件原判決以公訴意旨略以：被告甲○○與李初枝原係夫妻，二人於民國七十一年三
月二十二日離婚，被告竟意圖使李初枝受刑事處分，於八十一年間，明知為不實之事
項，向臺灣臺南地方法院檢察署誣指李初枝連續於八十年九、十月間打電話至台中市
○○街二十一號四樓被告住處及臺中縣霧峰鄉○○路九十五巷十四弄二號被告再婚之
妻李麗娘家與台中縣大里鄉李麗之工作處所，恐嚇李麗，以言詞向李麗恫嚇稱：「不
得與甲○○在一起，否則會死得不明不白」等語，或在電話裡模仿鬼叫聲等情；另於
八十年十月間，明知李初枝係在台南市新興國民小學任職，竟乃與李麗共謀，意圖李
初枝受懲戒處分，而去函台南市政府教育局及新興國民小學，謂李初枝到處招蜂引蝶
，藉故興訟，違反善良風俗云云，並以陳情書向前開機關誣指李初枝恐嚇，嗣經臺灣
臺南地方法院檢察署檢察官偵查後，查明被告及李麗二人所指並非事實，並以八十一
年度偵字第三九一八號對李初枝為不起訴處分確定，因認被告涉有刑法第一百六十九
條第一項之誣告罪嫌等情。經審理結果，認被告犯罪不能證明，因而撤銷第一審不當
之科刑判決，改判諭知被告無罪，固非無見。
惟查：(一)、第二審法院認為上訴有理由或上訴雖無理由，而原判決不當或違法者，應
將原審判決經上訴之部分撤銷，就該案件自為判決，刑事訴訟法第三百六十九條第一
項前段定有明文。本件第一審判決除被告外，尚有共同被告李麗，而李麗部分已經原
法院前審（八十四年度上更(二)字第二四五號）判決無罪確定，原審審判之範圍僅檢察
官對被告上訴之部分，故原審如認上訴為有理由，應將第一審判決經上訴之部分即第
一審關於被告部分撤銷，乃原判決竟諭知「原判決撤銷」，自有判決適用法則不當之
違法。(二)、誣告罪之成立，須明知被告無此事實，竟意圖他人受刑事或懲戒處分而告
訴者，始足當之；若誤認有此事實，或以為有此嫌疑而告訴或告發者，不能指為誣告
。然所謂誤認他人有犯罪嫌疑而可認為其無誣告之故意者，必須在告訴人未親歷其事
，僅由輕信傳說懷疑誤會之情形下始能發生；若告訴人以自己親歷被害事實，堅指被
訴人有犯罪行為，指名向該管公務員告訴，經判決無罪，認被訴人無此犯罪事實者，
即不得認告訴人無誣告之故意。且誣告罪本不限於所告事實全屬虛偽時始能成立，倘
所告事實之一部分係出於故意虛構，仍不得謂非誣告。本件被告向臺灣臺南地方法院
檢察署檢察官指稱李初枝連續於八十年九、十月間打電話至臺中市○○街二十一號四
樓被告住處及臺中縣霧峰鄉○○路九十五巷十四弄二號被告再婚之妻李麗娘家與臺中
縣大里鄉李麗之工作處所，恐嚇李麗，以言詞向李麗恫嚇稱：「不得與甲○○在一起
，否則會死得不明不白」等情。其中打電話至臺中縣霧峰鄉○○路九十五巷十四弄二
號李麗娘家與臺中縣大里鄉李麗之工作處所，恐嚇李麗，既經李麗及李麗之母郭秀證
稱屬實，則此部分，縱所訴虛偽，但原審以被告因聽信李麗之言而告訴，因認不成立
誣告罪，固無不合。然被告所訴李初枝打電話至臺中市○○街二十一號四樓被告住處
恐嚇乙事，究竟李初枝是否確有打電話至被告住處恐嚇李麗？接聽李初枝所打之電話
者，為被告或李麗？被告是否親歷其事？或係輕信傳說懷疑誤會？凡此，與被告所為
是否成立誣告罪，非無關連，原判決未為必要之調查與說明，遽為無罪之諭知，自嫌
速斷，而難昭折服。(三)、原審審判期日、參與審判之法官，其審判長為陳老藏，法官
為黃三哲、林勝木，然原判決之審判長為陳老藏，法官則為蘇重信、林勝木。其中蘇
重信法官未於審判期日參與審判，顯有違法。檢察官上訴意旨指摘原判決不當，非全
無理由，應認原判決仍有撤銷發回更審之原因。
據上論結，應依刑事訴訟法第三百九十七條、第四百零一條，判決如主文。
中      華      民      國    八十八    年     十一     月      四      日
                              最高法院刑事第十一庭
                                  審判長法官  陳  炳  煌
                                        法官  陳  正  庸
                                        法官  陳  世  雄
                                        法官  陳  東  誥
                                        法官  張  春  福
      右正本證明與原本無異
                                              書  記  官
中      華      民      國    八十八    年     十一     月      九      日
